【裁判字號】    98,訴,1416
【裁判日期】    990324
【裁判案由】    偽造文書等
【裁判全文】
臺灣臺南地方法院刑事判決              98年度訴字第1416號
公  訴  人  臺灣臺南地方法院檢察署檢察官
被      告  丙○○○
上列被告因偽造文書等案件，經檢察官提起公訴（98年度偵緝字
第641號），本院判決如下：
    主  文
丙○○○幫助共同犯行使偽造私文書罪，處有期徒刑參月，如易
科罰金，以新臺幣壹仟元折算壹日。
    事  實
一、丙○○○能預見提供自己行動電話門號交付與不相識之人使
    用，足供幫助他人或犯罪集團為犯罪所用，竟仍基於幫助詐
    欺取財及偽造私文書之不確定故意，於民國（下同）九十五
    年十二月二十二日，向和信電訊股份有限公司（下稱和信公
    司）申請0000000000號行動電話預付卡之ＳＩＭ卡後，於不
    詳時、地，竟將該ＳＩＭ卡交付予犯罪集團之成員，供該犯
    罪集團犯罪之用。後該犯罪集團之成員間即共同基於詐欺取
    財及偽造準私文書之犯意，由該犯罪集團之成員於九十六年
    十一月二十四日八時二十七分許，在台南市○○路○段五三
    號之「賴著不走網際網路行」，使用網際網路連接至「宏多
    企業有限公司」（下稱宏多公司）所架設之網頁，未經乙○
    ○之授權即以乙○○之身分及其所申辦渣打國際商業銀行（
    下稱渣打銀行）卡號0000-0000-0000-0000號信用卡之卡號
    、有效期限及授權碼等資料，以偽造不實之電磁紀錄之方式
    向宏多公司購買價值新台幣（下同）九千九百元之「TISSOT
    PRS516 Retrograde逆跳計時賽車錶（藍）」之商品，並留
    下上開丙○○○所提供之門號以供聯絡，使宏多公司誤以為
    係真正持卡人即乙○○所使用信用卡，而同意出賣上開商品
    ，因而寄送上開商品至台南市○○街一六一號予犯罪集團之
    成員。嗣發卡銀行渣打銀行亦陷於錯誤，亦誤以為上開商品
    係乙○○所消費，遂將九千九百元之刷卡費用支付予宏多公
    司，並寄發帳單予乙○○，乙○○因而發覺有異，報警處理
    ，始悉上情。
二、案經台南縣警察局永康分局報告台灣台南地方法院檢察署檢
    察官偵查起訴。
    理  由
一、按被告以外之人於審判外之言詞或書面陳述，除法律有規定
    者外，不得作為證據，刑事訴訟法第一百五十九條第一項定
    有明文。惟同法第一百五十九條之五規定：「被告以外之人
    於審判外之陳述，雖不符前四條之規定，而經當事人於審判
    程序同意作為證據，法院審酌該言詞陳述或書面陳述作成時
    之情況，認為適當者，亦得為證據。當事人、代理人或辯護
    人於法院調查證據時，知有第一百五十九條第一項不得為證
    據之情形，而未於言詞辯論終結前聲明異議者，視為有前項
    之同意。」。查，本案於言詞辯論終結前，被告及檢察官對
    於證人於警詢、偵查中之證詞等證據方法之證據能力，均未
    聲明異議。本院審酌上開言詞陳述及書面陳述作成時之情況
    ，認無顯不適當之情形，至其他文書等證據方法，分別屬於
    公務員職務上製作及從事業務之人於業務上或通常業務過程
    所須製作之紀錄文書或證明文書，均無顯不可信之情況，且
    採納上開證據方法，尚無礙於被告等人於程序上之彈劾詰問
    權利，而認上開傳聞證據合於刑事訴訟法第一百五十九條之
    四、第一百五十九條之五等規定，因而均具證據能力。又被
    告之筆錄，係被告本身之供述證據，無傳聞證據排除之適用
    ，而被告又無抗辯該等筆錄之作成有出於強暴、脅迫、利誘
    、詐欺、疲勞訊問、違法羈押或其他不正之方法，且亦無違
    反被告訴訟法上權利保障之事項，自得為證據，合先敘明。
二、訊據被告丙○○○對上開事實所述，其於九十五年十二月二
    十二日，向和信公司申請0000000000號行動電話預付卡之Ｓ
    ＩＭ卡，後由不詳之犯罪集團取得上開行動電話ＳＩＭ卡，
    該犯罪集團之成員共同基於詐欺取財及偽造準私文書之犯意
    ，於九十六年十一月二十四日八時二十七分許，在台南市○
    ○路○段五三號之「賴著不走網際網路行」，使用網際網路
    連接至宏多公司所架設之網頁，未經乙○○之授權即以乙○
    ○之身分及其所申辦渣打銀行卡號0000-0000-0000-0000號
    信用卡之卡號、有效期限及授權碼等資料，以偽造不實之電
    磁紀錄之方式向宏多公司購買價值九千九百元之「TISSOT
    PRS516 Retrograde逆跳計時賽車錶（藍）」之商品，並留
    下上開丙○○○所提供之門號以供聯絡，使宏多公司誤以為
    係真正持卡人即乙○○所使用信用卡，而同意出賣上開商品
    ，因而寄送上開商品至台南市○○街一六一號予該犯罪集團
    之成員。嗣發卡銀行渣打銀行亦陷於錯誤，亦誤以為上開商
    品係乙○○所消費，遂將九千九百元之刷卡費用支付予宏多
    公司，並寄發帳單予乙○○等情均不爭執；並據被害人乙○
    ○、證人江昱平於警詢、偵查中證述在卷（見警卷第1─2頁
    、核交3570號卷第21頁）；復有被告所申辦之0000000000號
    行動電話用戶基本資料、申請書影本各一份（見警卷第18頁
    、核交3570號第36頁）、犯罪集團成員以被害人乙○○之名
    義於網際網路購買商品之訂單明細、托運單、渣打銀行損失
    一覽表影本各一份（見警卷第5─11頁）。是此部分之事實
    自可認定。
三、被告雖對上開部分之事實並不爭執，惟對於其有將其所申請
    之0000000000號行動電ＳＩＭ卡交與犯罪集團之成員及對於
    其能預見提供自己行動電話門號交與不相識之人使用，足供
    幫助他人或犯罪集團為犯罪所用，其有幫助該犯罪集團詐欺
    取財及偽造私文書之不確定故意部分，則矢口否認，辯稱：
    我遺失了0000000000號行動電話ＳＩＭ卡，我有打電話去電
    信公司掛失，可是電信公司跟我說已經不能再使用了，後來
    我就沒有再予以理會，那張卡片是我於九十五年十二月二十
    二日所申請的門號，這張卡片是易付卡，我只有申請一張，
    那張我都沒有使用，我放在機車坐墊下面，後來我發現那張
    卡片不見了，我就打電話去電信公司補辦，電信公司就跟我
    說有案子發生了，不能再補辦云云。惟查：
（一）該犯罪集團聯繫所用之被告所申請之0000000000號行動電
      話門號，並無遭「內政部警政署165反詐騙小組」要求停
      機，被告之身分證亦未遭和信公司管制，被告可正常申請
      門號，有和信公司九十八年十二月二十四日和信（企營）
      字第09821201297號函在卷可按（見本院卷第30頁）。被
      告若是在九十五年底或九十六年初就打電話向和信公司表
      示電話遺失，和信公司甚至表示已經有案件，該門號已不
      能使用，何以本案犯罪集團於九十六年十一月二十四日仍
      能以0000000000號之門號作本案的詐騙行為？唯一的解釋
      就是被告的辯解不實，事實上是被告提供該門號給犯罪集
      團使用，且當時沒有停止使用之情。
（二）被告堅稱當時沒有電話使用，才申辦本件0000000000號的
      行動電話，且強調當時沒有其他的電話云云（見本院卷第
      47頁背面）。惟被告除於九十五年十二月二十二日向和信
      公司申請本案之0000000000號易付卡行動電話門號外，被
      告另於九十五年十二月二十一日及二十二日還向中華電信
      股份有限公司申請0000000000號、0000000000號行動電話
      ；於九十五年十二月二十一日向遠傳電信股份有限公司申
      請0000000000號易付卡行動電話；於九十五年十二月二十
      二日向台灣大哥大電信股份有限公司申請0000000000號預
      付卡行動電話，有上開電話之查詢資料在卷可按（見核交
      2697號卷第8、10、12頁），可知在九十五年十二月二十
      二日被告並非無門號可使用；亦表示被告於九十五年十二
      月二十一日及二十二日同時申辦多筆電信公司的行動電話
      門號；其無故申請如此多的門號，又從不供自己使用，，
      亦與申辦電話後販賣給他人之犯罪行為人之作法相同。
（三）被告於本案0000000000號行動電話申辦資料上（見核交35
      70號卷第36頁），被告另行填寫了0000000000號行動電話
      作為聯絡的方式，被告表示係留其在庭旁聽之女友鄭如婷
      之行動電話以供聯絡云云（見本院卷第47頁背面）。惟
      0000000000號行動電話於九十五年五月十四日即已停機，
      有該門號之查詢表可按（見核交2697號卷第19頁），檢察
      官問被告為何留下已停機之行動電話以供聯絡，被告卻無
      法回答，可見被告在申辦0000000000號門號時，是留下一
      支停用、根本無法聯絡鄭如婷之行動電話。另依00000000
      00號之查詢表觀之，該行動電話之申請人鄭如婷之身分證
      字號為「Ｚ000000000號」，本院詢問陪同被告前來旁聽
      之女子（即被告所稱之女友鄭如婷），該女子則答稱其名
      為「林美燕」，身分證字號為Ｚ000000000號，並經本院
      核對其身分證屬實（見本院卷第48頁背面），亦顯示被告
      又是一個謊言被戳破後，再編一個謊言來圓謊，其所辯均
      屬狡詞詭辯而已。
（四）按行動電話門號係個人聯絡工具，預付卡門號需持雙證件
      查驗申辦人資格始得辦理，申辦後得重複儲值使用，有一
      定之財產價值，仍具有相當之專屬性，且近年來詐騙集團
      使用人頭電話遂行詐騙之事層出不窮，迭經新聞媒體再三
      披露，並經政府機關廣為宣導，是避免所申辦之行動電話
      門號被不法份子利用為詐財工具，應係一般生活認知所易
      於體察之常識。故一旦不慎遺失或被竊，依現今掛失手續
      之簡便，自應即時向電信業者辦理掛失。茲被告辯稱甫申
      辦該易付卡門號後即遺失，竟無視有遭不肖份子用於不法
      之風險，不為掛失停用或補發新卡，已有違常理。再自詐
      騙集團之角度而言，為達詐騙目的，避免徒勞無獲，必確
      信所使用之行動電話門號無隨時被掛失停用之可能，始以
      之作為聯繫被害人之工具，此在行動電話門號單純遺失或
      被竊之情形下，其發生之可能性甚微。從而，該門號（00
      00000000號）如非被告所提供，犯罪集團豈有輕易信賴並
      使用該門號作為詐欺財取等犯罪工具之理，堪認該門號應
      係被告提供予他人使用無誤。
（五）再依一般人之社會生活經驗，若見他人不以自己名義申請
      門號，反而向人收集門號使用，衡情對於該等門號可能供
      詐欺財取或其他之不法目的使用，當有合理之預期。況且
      利用不相識之人之門號從事詐欺取財等犯罪聯絡之用，早
      為傳播媒體廣為報導，被告為有社會經驗之成年人，其應
      可預見交付自己申請之行動電話門號與不相識之他人，實
      有幫助從事詐欺取財、偽造私文書等犯罪之人利用該門號
      作為實施犯罪之可能，但其仍將該門號交與他人使用，以
      致自己完全無法了解、控制該門號之使用方法及流向。可
      知被告應具有縱令他人利用該門號供實施詐欺取財、偽造
      私文書等犯罪之用，亦不違背其本意之幫助犯意甚明。
（六）據上，足證被告所申請之0000000000號行動電話ＳＩＭ卡
      確是被告交與犯罪集團之成員，其對於提供自己行動電話
      門號與不相識之人使用確有幫助他人犯詐欺取財及偽造私
      文書之不確定故意。故被告上開所辯，僅係其卸責之詞，
      不足採信。
四、綜上所述，本件事證已臻明確，被告犯行，堪以認定，應依
    法論科。
五、論罪：
（一）按以錄音、錄影或電磁紀錄藉機器或電腦處理所顯示之聲
      音、影像或符號，足以表示其用意之證明者，依刑法第二
      百二十條第二項規定，以文書論。而所謂電磁紀錄，謂以
      電子、磁性、光學或其相類之方式所制成，而供電腦處理
      之紀錄，刑法第十條第六項亦有規定。又文書之行使，每
      因文書性質、內容不同而異，就刑法第二百二十條之準文
      書所言，祗須藉由機器、電腦處理或電磁紀錄，得以表示
      其文書之內容即屬之，亦即行為人藉由機器、電腦處理時
      所顯示之影像或符號，足以表示用意之證明而行使之，即
      達於行使準私文書之程度。詐欺集團之成員明知其並非真
      正持卡人，竟在網際網路上輸入被害人乙○○之信用卡卡
      號、有效日期、身分證統一編號而製作網路訂購資料，使
      上開資料顯示於電腦處理影像之螢幕上，用以表示真正持
      卡人以其所有之信用卡購買之意，上開經電腦處理螢幕上
      所示之文字內容自屬刑法第二百二十條所規定之準文書，
      應以文書論。
（二）按刑法上之幫助犯，係對於犯罪與正犯有共同之認識，而
      以幫助之意思，對於正犯資以助力，而未參與實施犯罪之
      行為者而言。（最高法院75年度台上字第1509號、88年度
      台上字第1270號判決參照）。被告基於幫助詐欺取財、偽
      造私文書之不確定故意，而為交付行動電話門號之詐欺取
      財罪、偽造私文書構成要件以外之行為，是核其所為，係
      犯刑法第三十條第一項前段、第二百十六條、第二百二十
      條第二項、第二百十條之幫助行使偽造準私文書罪、第三
      百三十九條第一項之幫助詐欺取財罪。
（三）被告以一幫助行為觸犯上開二罪名，為想像競合犯，應依
      刑法第五十五條前段規定，從一重論以幫助行使偽造準私
      文書罪。
（四）該詐欺集團成員間有犯意之聯絡與行為之分擔，均為共同
      正犯。再被告之行為僅止於幫助，所犯情節較正犯輕微，
      應依刑法第三十條第二項之規定，按正犯之刑減輕之。
（五）另按幫助犯係從屬於正犯而成立，以正犯已經犯罪為要件
      ，故幫助犯並非其幫助行為一經完成，即成立犯罪，必其
      幫助行為或其影響力持續至正犯實施犯罪始行成立，有關
      追訴權時效，告訴期間等，亦自正犯完成犯罪時開始進行
      ，至於法律之變更是否於行為後，有無刑法第二條第一項
      所定之新舊法比較適用，亦應以該時點為準據，有最高法
      院九十六年度台非字第三一二號判決可按。查本案正犯犯
      罪之時間係於九十六年十一月二十四日，與中華民國九十
      六年罪犯減刑條例第二條第一項規定犯罪在中華民國九十
      六年四月二十四以前者始有該減刑條例減刑適用之規定不
      符。揆之前揭判決意旨，本案被告自無該減刑條例之適用
      ，附此敘明。
六、量刑：爰審酌被告明知詐騙行為猖獗，仍提供行動電話予不
    法詐欺集團份子使用，助長犯罪，除使被害人受有損害，並
    造成國家查緝犯罪之困難，嚴重破壞社會治安，所為實不足
    取，且犯後否認犯行，態度不佳等一切情狀，量處如主文所
    示之刑，並諭知易科罰金之折算標準，以示懲儆。
據上論斷，應依刑事訴訟法第二百九十九條第一項前段，刑法第
三十條、第二十八條、第二百十條、第二百十六條、第二百二十
條、第三百三十九條第一項、第五十五條、第四十一條第一項前
段，刑法施行法第一條之一，判決如主文。
本案經檢察官甲○○到庭執行職務
中    華    民    國    99    年    3    月    24    日
                  刑事第十五庭  審判長法  官  吳勇輝
                                      法  官  林彥君
                                      法  官  張家瑛
以上正本證明與原本無異。
如不服本判決應於收受本判決後10日內向本院提出上訴書狀，並
應敘述具體理由。其未敘述上訴理由者，應於上訴期間屆滿後20
日內向本院補提理由書狀（均須按他造當事人之人數附繕本）「
切勿逕送上級法院」。
                                      書記官  吳昕韋
中    華    民    國    99    年    3     月    24    日
附錄所犯法條：
中華民國刑法第210條
（偽造變造私文書罪）
偽造、變造私文書，足以生損害於公眾或他人者，處 5 年以下
有期徒刑。
中華民國刑法第216條
（行使偽造變造或登載不實之文書罪）
行使第 210 條至第 215 條之文書者，依偽造、變造文書或登載
不實事項或使登載不實事項之規定處斷。
中華民國刑法第220條
（準文書）
在紙上或物品上之文字、符號、圖畫、照像，依習慣或特約，足
以為表示其用意之證明者，關於本章及本章以外各罪，以文書論
。
錄音、錄影或電磁紀錄，藉機器或電腦之處理所顯示之聲音、影
像或符號，足以為表示其用意之證明者，亦同。
中華民國刑法第339條
（普通詐欺罪）
意圖為自己或第三人不法之所有，以詐術使人將本人或第三人之
物交付者，處 5 年以下有期徒刑、拘役或科或併科 1 千元以下
罰金。
以前項方法得財產上不法之利益或使第三人得之者，亦同。
前二項之未遂犯罰之。

司法院資訊處製作；財團法人民間司法改革基金會備份。
